臺灣高等法院刑事判決　　　　　　　 100年度上易字第2499號
上　訴　人　台灣新竹地方法院檢察署檢察官
被　　　告　彭士薰
選任辯護人　許恒輔律師
上列上訴人因被告妨害名譽案件，不服台灣新竹地方法院一００
年度易字第六０號，中華民國一００年九月十五日第一審判決（
起訴案號：台灣新竹地方法院檢察署九十九年度偵字第五一八０
號），提起上訴，本院判決如下：
    主  文
原判決撤銷。
彭士薰犯公然侮辱罪，處拘役貳拾日，如易科罰金，以新臺幣壹
仟元折算壹日。
    事  實
一、彭士薰於民國九十九年四月六日下午二時多至四時之間某時
    點，在新竹縣竹北市○○路八四之三號迎希幼兒園內，因細
    故與賴水源發生爭執，詎彭士薰竟基於妨害名譽之犯意，在
    上開迎希幼兒園圍牆內之不特定人得以共聞共見之場所，以
    手指向站於圍牆外空地之賴水源，公然對賴水源辱罵「癩蛤
    蟆」等足以貶損賴水源之名譽、人格及社會評價之言詞，以
    此方式公然侮辱賴水源。
二、案經賴水源訴由新竹縣政府警察局竹北分局報告臺灣新竹地
    方法院檢察署檢察官偵查起訴。
    理  由
壹、程序方面：
一、按被告以外之人於審判外之言詞或書面陳述，除法律有規定
    者外，不得作為證據，刑事訴訟法第一百五十九條第一項定
    有明文。本件告訴人賴水源及證人彭典於警詢及檢察事務
    官調查時之陳述，均屬於被告以外之人於審判外之陳述，且
    被告彭士薰否認渠等上開陳述之證據能力，依上開法條規定
    ，上列證人於警詢及檢察事務官調查中之陳述，均無證據能
    力。
二、本件認定事實所引用之卷內其餘所有卷證資料，並無證據證
    明係公務員違背法定程序所取得，公訴人、被告及辯護人於
    審判程序中復未於言詞辯論終結前表示異議，且表示沒有意
    見，均認有證據能力，核先敘明。
貳、實體方面：
一、訊據被告坦承有講「癩蛤蟆」等語，惟否認有公然侮辱之犯
    行，辯稱：我沒有犯罪，我當時有說那些話，可是是跟我哥
    哥私下閒聊，沒有公開罵告訴人。原本我哥哥跟我問房子被
    收回的事情，我就說要瞭解應該要去問癩蛤蟆，我沒有罵告
    訴人的意思云云（詳本院卷第二０頁反面）。經查：
  (一)被告於偵查、原審及本院審理時均坦承曾於案發當日提及「
    癩蛤蟆」字眼，且「癩蛤蟆」係指告訴人等語（詳偵卷第二
    九頁，原審審易卷第一一頁反面，原審易字卷第一七頁反面
    至一八、一一三頁，本院卷第二０頁反面）。
  (二)再被告於偵查、原審及本院審理時均坦承事發當時有和證人
    彭典對話等語（詳偵卷第二九頁，原審審易卷第一一頁反
    面，原審易字卷第一七頁反面、一一四頁，本院卷第二０頁
    反面、二三頁）。
  (三)又被告於原審審理時陳述：伊和彭典隔著圍牆對話大約十
    分鐘等語（詳原審易字卷第一八、一一四頁），核與證人彭
    典證述：我們在圍牆旁邊的對話持續十分鐘等語（詳原審
    易字卷第四五頁）相符；而被告與彭典對話地點中間隔著
    一道高牆，有新竹縣政府警察局竹北分局一００年七月十四
    日竹縣北警偵字第一００五００五一四０號函暨所附現場照
    片可參（見原審易字卷第七四至七九頁）。另被告於原審審
    理時當庭測量身高約一百八十一公分（頭部至胸部測量後為
    五十三公分、胸部到腳是一百二十八公分，見原審易字卷第
    四九頁）；而被告所站之內側牆經測量後，牆高為一百七十
    七公分（見原審卷第七四、七七頁下方）。按依被告之身高
    比對圍牆高度，被告站在圍牆內與站在圍牆外之證人彭典
    對話，被告若未站在墊高的東西上，則被告與證人彭典對
    話時，彼此均不易看不到對方的面孔；而被告既在該址與證
    人彭典對話長達十分鐘，且二人要離開該圍牆面對面對話
    亦非難事（見偵卷第一九頁照片，原審易字卷第七七頁下方
    照片），衡之常理，二人豈有在互相不見面而面對圍牆對話
    長達十分鐘之理？而被告欲和證人彭典面對面對話，自需
    藉助他物，始能使自己得以目視圍牆外的彭典，是證人彭
    典證述被告可能站在墊高的東西上等語（詳原審易字卷第
    四０頁反面），堪以採信。
  (四)另被告自承所稱「癩蛤蟆」係指告訴人等語，而告訴人於原
    審、本院審理時證述、供稱：我雖然姓賴，可是沒有癩蛤蟆
    這個綽號等語（詳原審易字卷第五０頁反面、本院卷第二三
    頁反面）；證人彭典亦於原審證述：我們親戚之間，沒有
    人稱我岳父為癩蛤蟆等語（詳原審易字卷第四六頁）。按被
    告既稱癩蛤蟆是指告訴人，衡情，被告若非見到告訴人，豈
    可能無緣無故提及「癩蛤蟆」三字，且被告、告訴人及證人
    彭典三人均可在告訴人無「癩蛤蟆」此綽號情形下，知悉
    被告所稱之「癩蛤蟆」即係指告訴人，可知，被告確有指著
    告訴人辱罵「癩蛤蟆」乙情，堪以認定。
  (五)復按「侮辱」係以使人難堪為目的，以言語、文字、圖畫或
    動作，表示不屑輕蔑或攻擊之意思，足以對於個人在社會上
    所保持之人格及地位，達貶損其評價之程度而言；又刑法上
    之公然侮辱罪，祗須侮辱行為足使不特定人或多數人得以共
    見共聞，即行成立。被告於與告訴人爭執時，以手指著告訴
    人辱罵「癩蛤蟆」，貶損告訴人之人格及尊嚴，而屬侮辱之
    言詞甚明，已如前述。再按被告係在迎希幼兒園圍牆內，以
    手指向站在圍牆空地外之告訴人辱罵「癩蛤蟆」，屬不特定
    人或多數人得以共見共聞之處所，被告於該等處所出言辱罵
    告訴人，自已達於「公然」之程度。
  (六)又告訴人與證人彭典於原審證稱：本案發生時間為九十九
    年四月六日下午二點多等語（詳原審易字卷第四一、四八頁
    反面），然觀新竹縣政府警察局竹北分局六家派出所員警工
    作紀錄簿上記載，本件受理時間點為九十四年四月六日十六
    時至十八時，有新竹縣政府警察局六家派出所員警工作紀錄
    簿一份在卷可稽（見原審審易卷第二七頁）。按一般人對於
    事發時間除非刻意注意，一般僅會記得大約何時，不易記得
    確切之時間，但告訴人與證人彭典均指本件案發時間係在
    下午，因而，告訴人與證人彭典一致陳述案發時間為當日
    下午乙情，即可採信，且依告訴人及證人彭典所述，並參
    酌前揭新竹縣政府警察局竹北分局六家派出所員警工作紀錄
    簿之記載，亦得推定本件案發時間係在當日下午二時多至四
    時之間某時點。再者，被告並不否認當日和證人彭典對話
    中有講「癩蛤蟆」等語，自不得僅因告訴人與證人彭典對
    案發時間於審理中所述與其等在檢察事務官前之陳述不一，
    即遽以推翻被告有辱罵告訴人之情事。
  (七)綜上，本件事證明確，被告犯行堪以認定，自應依法論科。
二、核被告所為，係犯刑法第三百零九條第一項之公然侮辱罪。
    原審不察，誤為被告無罪之諭知，自有不當。檢察官上訴指
    摘原審判決不當，請求撤銷改判，為有理由，自應由本院予
    以撤銷改判。爰審酌被告與告訴人發生爭執，未加理性處理
    及控制自身情緒，以不雅言語辱罵告訴人，且被告為高級知
    識分子，卻缺乏尊重長輩及他人觀念等一切情狀，量處如主
    文第二項所示之刑及諭知易科罰金之折算標準。
據上論斷，應依刑事訴訟法第三百六十九條第一項前段、第三百
六十四條、第二百九十九條第一項前段，刑法第三百零九條第一
項、第四十一條第一項前段，刑法施行法第一條之一，判決如主
文。
本案經檢察官沈明倫到庭執行職務。
中    華    民    國   100    年    12    月    21    日
                刑事第二十四庭  審判長法  官 蔡聰明
                                      法  官 吳麗英
                                      法  官 陳憲裕
以上正本證明與原本無異。
不得上訴。
                                      書記官 張玉如
中    華    民    國   100    年    12    月    23    日
附錄本案論罪科刑法條全文：
刑法第三百零九條第一項：
公然侮辱人者，處拘役或 3 百元以下罰金。